【裁判字號】    97,易,4647
【裁判日期】    971229
【裁判案由】    誣告等
【裁判全文】
臺灣臺中地方法院刑事判決              97年度易字第4647號
公  訴  人  臺灣臺中地方法院檢察署檢察官
被      告  丁○○
上列被告因誣告等案件，經檢察官提起公訴（97年度偵字第23149號）
，本院判決如下：
    主    文
丁○○未指定犯人，而向該管公務員誣告犯罪，處拘役拾日，
如易科罰金，以新臺幣壹仟元折算壹日。緩刑貳年。
丁○○被訴共同使公務員登載不實之偽造文書部分，無罪。
    犯罪事實
一、丁○○認識並知悉甲○○於92年3月19日或20日某日下午，
    在所工作地點臺中縣神岡鄉○○路與三民南路交岔路口之新
    樂園卡拉OK店前，商得丁○○同意，由丁○○提供其個人國
    民身分證、印章、普通小客車駕駛執照供甲○○，作為甲○
    ○因違反道路基通管理處罰條例之違規行為，向附表所示裁
    罰機關申請以吊扣駕照方式，易處免繳附表所示罰鍰，並同
    意甲○○填寫駕照吊扣申請書向附表所示裁罰機關申請，甲
    ○○即於92年3月21日，填寫吊扣駕照申請書，並檢附丁○
    ○之普通小客車駕駛執照、國民身分證，向附表所示裁罰機
    關申請以吊扣駕照方式，易處免繳附表所示罰鍰，並將該申
    請書交付與如附表所示之豐原監理站，惟事後丁○○未將駕
    照送住豐原監理站易處吊扣，而遭該監理站分別於94年8月
    31 日、9月15日、9月22日以豐監稽違字第裁63-G00000 0
    00 號、第裁63-ZB0000000號、第裁63-HA0000000號違反道
    路交通管理事件裁決書裁處如附表所示之罰緩。而丁○○明
    知上揭情事，竟仍於97年5月12日，向臺中縣警察局豐原分
    局報案，未指名犯人而誣指有人將其國民身分證、印章、普
    通小客車駕駛執照冒用，持向附表所示裁罰機關申請以吊扣
    駕照方式，易處免繳附表所示罰鍰。
二、案經臺灣臺中地方法院檢察署檢察官自動檢舉偵查起訴。
    理  由
壹、有罪部分：
一、上揭犯罪事實，業據被告丁○○於本院審理時坦承不諱（見
    本院卷第20頁），核與證人甲○○於本院審理中及檢察官訊
    問時具結證稱、證人乙○○於檢察官訊問時之證述相符，復
    有被告於97年5月12日至神岡派出所製作調查筆錄、前述申
    請書等附卷可稽（見警卷），足證被告之自白與犯罪事實相
    符；本件事證明確，被告之犯行堪以認定。
二、核被告所為，係犯刑法第171條第1項之未指定犯人誣告罪。
    按犯第168條至第171條之罪，於所虛偽陳述或所誣告之案件
    ，裁判或懲戒處分確定前自白者，減輕或免除其刑，刑法第
    172條定有明文；次按刑法第172條之規定，並不專在獎勵犯
    罪人之悛悔，而要在引起偵查或審判機關之易於發見真實，
    以免被誣告人終於受誣，故不論該被告之自白在審判前或審
    判中，自動或被動，簡單或詳細，一次或二次以上，並其自
    白後有無翻異，苟其自白在所誣告之案件裁判確定以前，即
    應依該條減免其刑，最高法院著有31年上字第345號判例要
    旨供參。查被告於本院審理時已為認罪之表示，並自白本件
    犯罪不諱，核諸上開說明，本院認為應依刑法第172條規定
    減輕其刑。爰審酌被告於本院審理中尚能坦承犯行，及其犯
    罪之動機、目的、手段等一切情狀，量處如主文所示之刑，
    並衡以被告之智識為不識字、能力及家庭狀況小康等情（此
    見警卷調查筆錄受詢問人欄即明），諭知以一千元折算一日
    之易科罰金折算標準。末查被告並無前科犯行，有臺灣高等
    法院被告前案紀錄表在卷可按，本次因一時失慮而誤觸法網
    ，且於犯後坦承犯行，業有悔悟之意，信其經此刑之宣告後
    ，應知警惕而無再犯之虞，本院因認暫不執行其刑為當，爰
    依刑法第74條第1項第1款之規定，併予宣告緩刑2年以啟自
    新。
貳、無罪部分：
一、公訴意旨另以：甲○○於民國91年9月16日16時17分，駕駛
    車牌號碼RI－3568號自小客車，於附表所示時間、地點，因
    附表所示違規事由。詎甲○○與被告丁○○基於偽造文書之
    犯意聯絡及行為分擔，甲○○約於92年3月19、20日，在臺
    中縣神岡鄉○○路與三民南路交岔路口之不知情之乙○○父
    親所經營之商店前，商得被告丁○○同意，由被告提供其個
    人國民身分證、印章、普通小客車駕駛執照供甲○○，作為
    向附表所示裁罰機關申請以吊扣駕照方式，易處免繳附表所
    示罰鍰，並同意甲○○填寫駕照吊扣申請書向附表所示裁罰
    機關申請，甲○○遂於92年3月21日，填寫吊扣駕照申請書
    ，並檢附被告之普通小客車駕駛執照，向附表所示裁罰機關
    申請以吊扣駕照方式，易處免繳附表所示罰鍰，使不知情之
    附表所示裁罰機關承辦人員，登載於職務上所掌公文書，足
    生損害於附表所示裁罰機關，對於違規罰鍰易處吊扣駕照管
    理之正確性。因而認被告此部分涉有刑法第214條之名之為
    不實之事項，使公務員登在於職務上所掌之公文書罪嫌云云
    。
二、本院按刑法第214條所謂使公務員登載不實事項於公文書罪
    之成立，須一經他人之聲明或申報，公務員即有登載之義務
    ，並依其所為之聲明或申請予以登載，而屬不實事項者，始
    足構成，若其所為之聲明或申報，公務員尚需為實質審查，
    以判斷其真實與否，始得為一定之記載者，即非本罪所稱之
    使公務員登載不實，最高法院73年臺上字第1710號判例著有
    明文。次按違反道路交通管理事件統一裁罰標準及處理細則
    第24條、第31條、第37條及第43絛之規定，民眾於接獲舉發
    單時，對於該舉發單所載事實之認定如有異見，包括逕行舉
    發案件，由汽車所有人申請移轉歸責駕駛人，得向原舉發單
    位提出陳述書，經原舉發單位調查後回覆處罰機關，並告知
    民眾，民眾如對原舉發單位之陳述結果不服，則可於接到裁
    決書後20日內提出聲明異議，由所轄之各區監理所轉送或逕
    寄地方法院交通法庭審理，並依該裁定結果免罰或接受裁罰
    。是各區監理所等裁罰機關受理舉發單後，除應審查該事件
    填記之內容是否符合規定、附件是否齊全外，尚須參酌舉發
    違規事實、違反情節、稽查人員處理意見及被處分之陳述，
    依標準表裁罰，不得枉縱或偏頗。
三、查本件交通違規事件之實際駕駛人甲○○所駕駛之車牌RI-3
    568白色自小客車，於附表所示之四項違規事由均屬逕行舉
    發之情形，一般情形應依循車牌號碼所登記之車主為裁罰之
    對象；惟倘若受舉發之違規事由屬應歸責於他人者，亦應檢
    附相關足資證明之文件，向裁罰機關告知該應歸責人，處罰
    機關應即另行通知應歸責人到案依法處理。此揆諸違反道路
    交通管理事件統一裁罰標準及處理細則第36條即定有明文規
    定。
四、又查，本件上述自小客車之車主係王林玉秀，此有該車之車
    籍查詢基本資料一紙在卷可按，而當時實際駕駛該自小客車
    之駕駛人係車主王林玉秀之女甲○○，此已據甲○○供述在
    卷。而甲○○則於接獲前述駕駛車輛違規之舉發通知單時，
    持他人亦即被告丁○○之身分證件、印章、駕駛執照填具罰
    鍰易處吊扣駕照之申請書後，監理機關即逕以被告蔡萬為實
    際駕駛人而為違反道路交通管理事件之行政處分，分別於94
    年8月31日、9月15日、9月22日以豐監稽違字第裁63-G00000
    0 00號、第裁63-ZB0000000號、第裁63-HA0000000號違反道
    路交通管理事件裁決書裁處如附表所示之罰緩。惟按行政處
    分性質之違反道路交通管理事件裁決書，對應受處分人，乃
    處分機關應依職權調查探知之事實，換言之交通違規行為人
    究係何人，處分機關為裁處時之行政處分，關於行為人或駕
    駛人有何違反道路交通管理處罰條例之行為，及就駕駛人或
    行為人為何人，本即應依職權探知其真實姓名，不因車主或
    駕駛人或陳報人一經陳報或申請其姓名年籍即有登載或裁罰
    之義務。
五、再查，裁罰機關於裁罰相關違反道路交通管理事件之裁罰事
    項時，應有實質審查之義務，查核對照車主為何人？實際駕
    駛人為何人？是否具有違規之事實？本件縱使起訴意旨所指
    「申請書」上係甲○○以該自小客車之車主王林玉秀之代理
    人之，申報當時駕駛該自小客車之駕駛人係丁○○，並填具
    易處吊扣駕照之申請書，惟監理機關做成違反道路交通管理
    事件之行政處分之裁罰對象，乃屬裁罰機關應為實質審查之
    範疇，已論述如上所述。監理機關不能因甲○○出具之前述
    「申請書」而免於審查義務，而逕受該申請書之拘束毫無審
    查餘地。故於本件裁罰機關應於職務上實質審查，以斷其真
    實與否，始得以裁決書裁罰違反道路交通管理事件之人。從
    而，被告上述公訴意旨之行為，並不構成刑法第21 4條之罪
    。揆諸首揭法條及判例意旨，應諭知被告關於被訴明知不實
    事項使公務員登在於職務上所掌之公文書罪嫌，為無罪之判
    決。
據上論斷，依刑事訴訟法第284條之1、第299條第1項前段、第
301條第1項，刑法第171條第1項、第172條、第41條第1項前段、
第74條第1項第1款，刑法施行法第1條之1第1項、第2項前段，判
決如主文。
本案經檢察官丙○○到庭執行職務。
中    華    民    國    97    年    12    月    29    日
                  刑事第十二庭  法  官  劉邦繡
以上正本證明與原本無異。
如不服本判決，應於收送達後10日內向本院提出上訴書狀（應敘
述具體理由並附繕本）。
上訴書狀如未敘述理由，應於上訴期間屆滿後20日內補提理由書
於本院。
                                書記官  何俞瑩
中    華    民    國    97    年    12    月    29    日
附表:
┌──┬───────────┬──────┬───────┬───────┐
│編號│日            期      │地        點│違  規  事  由│交通部公路總局│
│    │                      │            │              │臺中區監理所豐│
│    │                      │            │              │原監理站裁罰罰│
│    │                      │            │              │鍰額(新臺幣\元│
│    │                      │            │              │)             │
├──┼───────────┼──────┼───────┼───────┤
│一、│91年9月16日16時17分許 │臺中市○○路○道路收費停車處│1200元        │
│    │                      │            │所停車，不依規│              │
│    │                      │            │定繳費        │              │
├──┼───────────┼──────┼───────┼───────┤
│二、│91年11月4日16時5分許  │臺中市○○路│同上          │1200元        │
├──┼───────────┼──────┼───────┼───────┤
│三、│92年2月10日中午12時許 │國道一號公路│在高速公路超速│6000元        │
│    │                      │北向76公里處│行駛          │              │
├──┼───────────┼──────┼───────┼───────┤
│四、│92年3月13日22時42分許 │臺十三線    │駕駛人行車速度│2200元        │
│    │                      │965.1公里   │，超過規定之最│              │
│    │                      │            │高時速未滿20公│              │
│    │                      │            │里            │              │
└──┴───────────┴──────┴───────┴───────┘
附錄所犯法條
中華民國刑法第171條
（未指定犯人誣告罪）
未指定犯人，而向該管公務員誣告犯罪者，處1年以下有期徒刑
、拘役或3百元以下罰金。
未指定犯人，而偽造、變造犯罪證據，或使用偽造、變造之犯罪
證據，致開始刑事訴訟程序者，亦同。


司法院資訊處製作；財團法人民間司法改革基金會備份。
